臺灣臺北地方法院民事判決　　　　　　　95年度訴字第7003號
原　　　告　乙○○
訴訟代理人　黃安然律師
被　　　告　己○○
訴訟代理人　林明正律師
上列當事人間請求拆除違建事件，本院於中華民國96年10月5日
言詞辯論終結，判決如下：
    主      文
原告之訴及假執行之聲請均駁回。
訴訟費用由原告負擔。
    事實及理由
一、原告主張：
（一）原告係坐落台北市○○段○○段806地號土地共有人之一，
      該土地上房屋為9層鋼筋混凝土造之大樓（門牌號碼為內
      江街140號、140-1號、140-2號即南丁格爾大廈，下稱系
      爭大樓），其中140號1樓、9樓為原告所有，系爭大樓地
      下室（下稱系爭地下室）依使用執照申請書所附起造人名
      冊，該地下室為防空避難室，起造人為江素真、乙○○、
      己○○，兩造均為共有人之一，詎被告於核發使用執照後
      ，擅自在系爭地下室違規設置如附圖所示隔間、廁所、電
      箱等使用，嗣經原告請求被告拆除上開隔間、廁所、電箱
      等，惟被告置之不理。本件被告既係無權占有原告及其他
      共有人所有之系爭地下室，並擅自隔間使用，則原告本於
      所有權人之物上請求權，為共有人全體之利益，自得請求
      被告拆除該隔間、廁所、電箱等。
（二）對被告抗辯所為之陳述：
      被告確於核發使用執照後，擅自在系爭地下室隔間使用，
      有台北市政府警察局萬華分局派員實地調查，並以民國94
      年8月18日北市警萬分防字第09433240000號函略以：「地
      下室‧‧‧核准圖說為防空避難室，‧‧‧使用人為己○○（即被告），擅自於防空避難室隔間堆放物品，影響防
      空避難，除已開具防空避難設備檢查改善通知單限期改善
      外，同函副請台北市政府工務局建築管理處依權責卓處」
      ，該函係公文書，足堪憑信。另被告辯稱分管契約是地主
      與建商決議之，然建商非共有人，並無使用權，其承攬建
      屋，豈可能為共有人間之使用立分管契約？被告另辯稱此
      約定，合建契約找不到，足證被告非特找甲○○等證人為
      不實證言，更空言主張分管事實，洵不足採。被告於系爭
      地下室違法隔間後，於80年間出租與美容院及餐廳使用，
      先後10餘載，至95年間始終止租約，其間原告迭請其回復
      原狀，俾維安全及權益，詎遭竣拒，原告不得已始提起本
      訴。系爭地下室水泥隔間牆、廁所、電箱等，均係被告搭
      建，因系爭地下室依使用執照所載，係供防空避難使用，
      不可能隔間後，再申領使用執照，否則，使用執照不可能
      核發，故系爭地下室在領得使用執照後，係被告委建商所
      建，本質上即係被告所建，建商不可能無利可圖，自行花
      錢為已完工地主地下室為隔間。該大樓基地改建前係兩造
      與訴外人呂春共有，由呂春之弟即證人呂吉人與建商洽商
      ，故呂吉人對本件違建事實，知之甚稔，其證稱其及呂春
      均未委由建商為隔間，不知原告是否曾委建商隔間，惟原
      告從未委建商為隔間，亦從未占有使用任何地下室空間，
      因地主僅三人，地下室隔間，其中二人既未委建商，則該
      地下室係被告委請建商隔間，彰彰明甚。
（三）並聲明：（1）被告應將系爭地下室如附圖所示違建隔間
      部分拆除。（2）願供擔保，請准宣告假執行。
二、被告辯稱：
（一）系爭大樓於80年1月間完成前，系爭地下室即由洋邦建設
      股份有限公司（下稱洋邦公司）與地主即兩造及第三人呂
      春達成合意，按合建土地面積大小及相關位置，由洋邦公
      司負責隔成相鄰之三部分，分由地主即兩造及呂春（其後
      一再轉讓現由訴外人甲○○取得所有）各別管理使用迄今
      ，故原告稱係被告建築系爭地下室隔間，自非事實。被告
      所管理使用者乃相鄰三部分中之一部分，其它二部分係由
      原告及甲○○分別管理使用中，該隔間牆壁既係兩造及第
      三人共用，故原告亦有利用該隔間而分占管理使用該地下
      室一部分之情形，現其竟對原告及另一住戶亦占用地下室
      之狀態隻字不提，反稱係被告建築之隔間，並影射被告違
      規占用全部防空避難地下室，自與事實不符。
（二）並聲明：（1）原告之訴及假執行之聲請均駁回。（2）如
      受不利之判決，願供擔保請准宣告免予假執行。
三、兩造所不爭執之事實：
    系爭大樓（含系爭地下室）於78年11月24日興建完成，並於
    80年1月10日取得使用執照，核准用途為防空避難室。
四、得心證之理由 ：
    本件原告主張兩造均為系爭地下室共有人之一，被告未經同
    意擅自隔間占有使用，爰依民法第767條、第821條規定，請
    求被告將系爭地下室如附圖所示之隔間、廁所、電箱等拆除
    等語，被告則以前揭情詞置辯。是兩造爭執點厥為：兩造就
    系爭地下室是否存有分管協議？茲析述如下：
（一）按系爭地下室固屬防空避難室，係供全體住戶作為戰時避
      難之用，然不能憑此即謂所有權屬住戶所共有，被上訴人
      既為商場大樓之興建人，且為地下室全部之起造人，就系
      爭地下室雖未辦理保存登記，仍應認其為單獨所有人，最
      高法院81年度台上字第1877號判決可資參照。本件系爭地
      下室雖未辦理保存登記，然起造人為原告、被告及訴外人
      江素真等三人（見台北市政府工務局80使字第24號卷宗）
      ，為兩造所不爭執，故系爭地下室應為兩造及江素真所共
      有，嗣由甲○○輾轉取得江素真對系爭地下室之處分權，
      合先敘明。
（二）次按共有物除契約另有訂定外，由共有人共同管理之，民
      法第820條第1項定有明文。且共有物分管契約，不以共有
      人明示之意思表示為限，共有人默示之意思表示，亦包括
      在內。又共有物分管之約定，亦不以訂立書面為要件，倘
      共有人間實際上約定使用範圍，對各自占有管領之部分，
      互相容忍，對於他共有人使用、收益各自占有之土地，未
      予干涉，已歷有年所，即非不得認有默示分管契約之存在
      。又倘共有人已按分管契約占有共有物之特定部分，他共
      有人嗣後將其應有部分讓與第三人，除有特別情事外，其
      受讓人對於分管契約之存在，通常即有可得而知之情形，
      而應受分管契約之拘束。最高法院83年度台上字第1377號
      、87年度台上字第1359號、89年度台上字第1228號、91年
      度台上字第2477號判決可資參照。
（三）查系爭地下室係於80年間取得使用執照，為兩造及江素真
      共有，係供防空避難室使用，本無隔間、廁所、電箱等設
      施存在等情，固有台北市工務局核發使用執照時之地下室
      平面圖可稽。惟被告辯稱系爭地下室嗣經共有人間合意，
      按合建土地面積大小及相關位置，由洋邦公司負責隔成相
      鄰之三部分各自使用等語，且證人丙○○於本院證稱：其
      是洋邦公司的小包，施作系爭大樓整棟的泥作，系爭大樓
      蓋好後，其依洋邦公司工地主任指示隔間，廁所是水電設
      置的等語（見本院96年5月9日筆錄第2、3頁）；證人丁○○證稱：系爭地下室的隔間是丙○○做的，油漆部分則是
      洋邦公司委託其施做，其記得當時是隔3間等語（見同上
      筆錄第4頁）；證人甲○○於本院則證稱：其買受系爭大
      樓1樓房屋至今約3年，賣方連同系爭地下部分的空間交給
      其使用，其使用系爭地下室部分空間，沒有住戶向其抗議
      ，原告也沒有向其抗議過等語（見本院96年5月9日筆錄第
      5、6頁），足見系爭地下室隔間、廁所等設施係80年間由
      洋邦公司所施作。原告雖辯稱多年來已提出異議云云，並
      提出訴外人楊仁銘各於94年8月4日、同年月8日向台北市
      政府警察局萬華分局（參原證2號）、台北市政府工務局
      檢舉之回函（參本院95年度北調字第297號證四）為證，
      然楊仁銘並非系爭地下室共有人，尚難謂原告對之有所異
      議，堪認系爭地下室隔間、廁所等設施自80年間完工後，
      迄原告於95年5月16日提起訴訟前，共有人間對於系爭地
      下室隔成3間使用分配之方式均無異議。參以原告自承曾
      於80年間將其所有系爭大樓1樓店面出租供超商使用等情
      ，經證人戊○○於本院證稱：原告曾將房屋出租給超商，
      其擔任店長期間，地下室作為超商儲藏室使用，房東（指
      原告）有交給我們2支鑰匙，1支是進地下室，另1支是進
      儲藏室的門等語（見同上筆錄第7頁）；足見系爭地下室
      隔成3間自完工後曾存在共有人各自占有管領使用地下室
      隔間範圍之事實，且系爭地下室共有人均未為異議，顯已
      容認彼此各自使用收益，已足推定其等曾互為同意由兩造
      及江素真間就系爭地下室之管理成立分管契約。
（四）又原告主張系爭地下室隔間係被告所設置且系爭地下室空
      間全部由被告所使用，並以台北市政府警察局萬華分局94
      年8月18日北市警萬分防字第09433240000號函為證，然該
      函記載「該址使用人己○○擅自於防空避難室隔間堆放物
      品，影響防空避難，除已開具防空避難設備檢查改善通知
      單限期改善外，同函副請台北市政府工務局建築管理處依
      權責卓處」，僅指被告於系爭地下室堆放雜物，影響防空
      避難室之正常使用，命被告限期改善而已，況警察機關無
      認定私權歸屬之權限，該函文自不足證明系爭地下室隔間
      係被告所設置且系爭地下室空間全部由被告所使用之事實
      。原告復主張江素真之前手呂春未委洋邦公司為系爭地下
      室隔間，原告亦從未委洋邦公司隔間，係被告單獨委託洋
      邦公司隔間云云；惟系爭地下室隔間係泥作小包丙○○依
      洋邦公司工地主任指示所為，業如前述，已足認系爭地下
      室隔間係洋邦公司所建造，共有人間既足推定有默示分管
      契約存在，已如前述，原告既未能提出其他證據，證明系
      爭地下室隔間係被告單獨委由洋邦公司所建，自難為原告
      有利之認定，是原告所辯，尚無足採。從而系爭地下室共
      有人既有默示分管契約存在，原告依物上請求權，請求被
      告將系爭地下室如附圖所示之隔間、廁所、電箱等拆除，
      自屬無據。
五、綜上所述，原告主張如訴之聲明所示，為無理由，應予駁回
    。又原告受敗訴判決，其假執行之聲請即失所依據，應併予
    駁回。
六、本件為判決之基礎已臻明確，兩造其餘之陳述及所提其他證
    據，經本院斟酌後，認為均於判決之結果無影響，亦與本案
    之爭點無涉，自無庸逐一論述，併此敘明。
七、據上論結，本件原告之訴為無理由，依民事訴訟法第78條，
    判決如主文。
中　　華　　民　　國　　96　　年　　10　　月　　26　　日
　　　　　　　　　民事第六庭  法　官  蕭清清
以上正本係照原本作成。
如對本判決上訴，須於判決送達後20日內向本院提出上訴狀，並
依上訴利益繳納上訴費。
中　　華　　民　　國　　96　　年　　10　　月　　26　　日
                              書記官　林秀娥
